臺灣高等法院刑事判決　　　　　　　　　　　八十七年度重上更(四)字第一五號
　　上　訴　人
　　即　被　告　己○○
　　選任辯護人　薛銘鴻律師
　　　　　　　　張麗玉律師
　　　　　　　　葉大慧律師
右上訴人因偽造文書案件，不服台灣士林地方法院八十年度訴字第一九四號，中華民
國八十年十一月六日第一審判決（起訴案號：台灣士林地方法院檢察署七十九年度偵
字第四四三四、四八二０、六二九三號）提起上訴，經判決後由最高法院第四次發回
更審，本院判決如左：
    主  文
原判決關於己○○部分撤銷。
己○○無罪。
    理  由
甲、程序部分：
    被告己○○因偽造文書案件，經台灣士林地方法院檢察署檢察官提起公訴（七十
    九年度偵字第四四三四、四八二０、六二九三號），經判決後由最高法院第四次
    發回更審，本院審理中被告己○○因罹患老年性痴呆症，四肢癱瘓並喪失語言功
    能，未能執行應有正常功能，包括認知及行為功能，有長庚紀念醫院診斷證明書
    ，及台北市立陽明醫院北市陽醫歷字第八九六０三四一九００號覆本院函一紙可
    稽，被告己○○既不能到庭，本院於民國（下同）八十七年八月十七日，依刑事
    訴訟法第二百九十四條第二項規定，裁定於被告能到庭以前停止審判。其餘同案
    被告丙○○、辛○○、丁○○、吳賢禎、庚○○等經本院審理判決後，經最高法
    院以九十年度台上字第四七一０號判決第五次發回更審，由本院以九十年度重上
    更（五）字第一八七號諭知無罪之判決，嗣未經檢察官上訴而確定。惟被告己○○與同案被告丙○○、辛○○、丁○○、吳賢禎、庚○○等人所為，其基本事實
    同一，同案被告丙○○等人既經無罪判決確定，依事物的本質，相同的事物應為
    相同的處理，並避免法院間就相同之事實而為歧異之判斷，以致裁判矛盾之違誤
    ，爰參酌本院更（五）審判決意旨，就被告己○○部分再予續行審理，以期符合
    整體案件之審結，合先予敘明。
乙、實體部分：
一、公訴意旨以：丙○○係北投農會總幹事，被告己○○為該北投農會企劃專員，辛○○係北投農會石牌分部主任，丁○○為該石牌分部專員，庚○○（七十七年五
    月下旬至七十八年九月初）與乙○○（七十八年九月初至七十九年七月）先後任
    石牌分部業務承辦人員，均係受北投農會聘任為處理事務之人，明知該農會為拓
    展貸款業務，訂有台北市北投區農會辦理汽車購買人分期付款貸放要點，依此要
    點，自七十六年十二月間起與張日俊為登記負責人由戊○○實際負責經營之東風
    公司簽訂北投區農會辦理消費性（汽車）貸款合約，雙方約定：（１）貸款金額
    新車按所購汽車統一發票價八成以下。（２）乙方（東風公司）對貸款利率可加
    二個百分點做為手續費，最高不得超過百分之十一點五。（３）所有對保手續由
    乙方提供固定場所，甲方（北投農會）擬以專人辦理對保手續，必要時得外出對
    保等條款。其等共同意圖為東風公司不法之利益及損害該農會之利益，並基於概
    括之犯意，自七十七年一月間起至七十九年七月間止，先後不按上開合約處理而
    為違背其任務之下述行為；(一)依丙○○口頭指示，擅自以東風公司所提客戶汽
    車訂購單代替統一發票，並高估車價，而登載於借款申請書所附業務上作成之台
    北市北投區農會動產抵押標的物調查報告書上，以利東風公司超貸車款，足以生
    損害於北投區農會。(二)就貸款人所付之還款本息期票中，任由東風公司先取前
    一至四期不等之支票票款，連同東風公司向汽車貸款客戶每件收取新台幣（下同
    ）貳仟伍佰元，使東風公司超收合約所訂二個百分點之手續費甚多，致生於該農
    會之債權。(三)私自放棄對保徵信權限，任由東風公司以人頭會員重複冒貸，人
    頭保人虛樣對保，阻礙該農會日後追償債權之權益等，計至七十九年七月間止，
    讓東風公司冒貸金額達二億餘元，該農會則造成五千六百餘萬元之呆帳 (逾期三
    個月之放款及催收款項)，均生損害於該農會之財產及利益。又被告丁○○於七
    十七年六月間，辦理闕隆盛透過東風公司以其友人邱憲章所有坐落桃園縣楊梅段
    地號七四─一○四、四三─四、四三─二六、四三─二七、七四─一五三、三二
    ─九、三二─一二等七筆土地及其上建物門牌號碼楊梅鎮○○路六十九號，建號
    三九二號房屋一棟，向北投區農會申請抵押貸款一案，亦意圖為闕某之不法利益
    及損害北投農會之利益，竟不審核該等房地之登記簿謄本，而將標明係「道路預
    定地」之四三─二六、七四─一五三兩筆土地，登載不實為「建地」於其業務上
    作成之「不動產放款值調查報告表」，並簽擬全部以商業區市價高額貸放，而貸
    給二千五百萬元，足以生損害於該農會，又為闕某親友辦理一般性貸款及汽車貸
    款二千五百萬元，嗣造成該農會一千九百餘萬元之呆帳，致生損害於該農會之財
    產及利益，因認被告己○○與丙○○、辛○○、丁○○、乙○○、庚○○等人涉
    有刑法第二百十五條、第三百四十二條之罪嫌。
二、按犯罪事實應依證據認定之，無證據不得推定其犯罪事實；不能證明被告犯罪者
    ，應諭知無罪之判決，刑事訴訟法第一百五十四條第二項、第三百零一條第一項
    分別定有明文。又所謂認定犯罪事實之證據，係指足以認定被告確有犯罪行為之
    積極證據而言，如未發現相當證據，或證據不足以證明，自不能以推測或擬制之
    方法，以為裁判基礎。又認定不利於被告之事實，需依積極證據，茍積極證據不
    足為不利於被告事實之認定時，即應為有利於被告之認定，更不必有何有利之證
    據。次按，刑事訴訟上證明之資料，無論其為直接證據或間接證據，均須達於通
    常一般人均不致於有所懷疑，而得確信其為真實之程度，始得據為有罪之認定，
    若其關於被告是否犯罪之證明未能達此程度，而有合理性懷疑之存在，致使無從
    形成有罪之確信，根據「罪證有疑，利於被告」之證據法則，即不得遽為不利被
    告之認定，其以情況證據（即間接證據）斷罪時，尤須基於該證據在直接關係上
    所可證明之他項情況事實，本乎推理作用足以確證被告有罪，方為合法，不得徒
    憑主觀上之推想，將一般經驗上有利被告之其他合理情況逕予排除，此觀諸最高
    法院七十六年台上字第四九八六號、三十二年度上字六七號判例意旨亦甚明顯。
    又按，法院固應依職權調查證據，但並無蒐集證據之義務，法院調查之範圍以審
    判中案內所存在之一切證據為限，案內所不存在之證據，即不得責令法院為發現
    真實，應依職權從各方面詳加蒐集、調查，亦經最高法院八十七年度台非字第一
    號判決闡釋在案。次按刑法第三百四十二條之背信罪，以有取得不法利益或損害
    本人利益之意圖為必要，若無此意圖，即屬缺乏意思要件。此項犯意既屬於構成
    要件事實之一部，自應依證據認定之，苟缺乏意思要件，縱有違背任務之行為，
    並致生本人之財產或其他利益，不能僅以客觀上發生損害本人利益之事實，即律
    以本條之罪（最高法院五十二年度台上字第二二九一號判決意旨參照）。
三、本件公訴人認被告己○○與丙○○等人涉有業務上登載不實及背信等罪嫌，無非
    以被告等人受任為北投農會辦理消費性汽車貸款業務，未按規約核辦申貸手續，
    而高估不實車價登載於業務上作成之報告，以利東風公司貸款，讓東風公司優先
    取得期票超額收取手續費，未實施對保程序，致東風公司假人頭冒貸超額之汽車
    貸款，造成該農會鉅額呆帳追償困難云云為論據。本院訊據同案被告丙○○、辛○○、丁○○、乙○○、庚○○均坦承受聘於北投農會，分別擔任總幹事、企劃
    專員、石牌分部主任、石牌分部專員及石牌分部業務承辦人員，分別自七十七年
    四、五月間起至七十九年七月間止，辦理與該農會訂有消費性汽車貸款合約之東
    風公司所轉送之前開各項汽車貸款業務等情不諱，惟均堅決否認有登載不實及背
    信罪行。同案被告丙○○辯稱略以：(一)北投農會推展汽車貸款業務時，因過去
    農會業務並無此項目，無例可採，乃由總幹事丙○○召集幹部研商，嗣由己○○
    起草「北投農會辦理汽車購買人分期付款貸放要點」作為辦理此項業務之參考，
    然上開要點因係草創試行，故未經理事會通過正式作為農會內部作業規章準則，
    僅供經辦人員參酌辦理之用。而農會委由東風公司招攬汽車貸款業務，雙方皆首
    次接觸此一業務，恐日後有窒礙難行之處，故於合約中訂定「如有變更事項，須
    經雙方協調同意後辦理」，且有關貸款合約僅由理事長或總幹事與東風公司訂約
    即生效，不必再呈送理事會議決。(二)上開要點對於汽車貸放之額度限定在統一
    發票金額八成以下，係對貸放金額所作之限制，並非以統一發票為唯一之審核標
    準。且一般廠商未收得價款時，根本不可能開立統一發票，為因應此項困難，北
    投農會乃與東風公司多次協商，於七十七年四月八日由同案被告辛○○、丁○○
    等人與東風公司開會決議將原先合約中「按統一發票價八成以下」之約定，權宜
    變更為「以訂購單（買賣合約書）申貸」，因此，在實際作業上，以車輛訂購單
    作為申貸之標準，再核對當期之汽車購買指南相關資料，諮詢其他車商，查核買
    賣價格是否合理，更依據台北市產物保險商業同業公會所編印之「各廠牌型式汽
    車重置價值表」，以不超過該表所列價值八成為限准予貸放，嗣後車主付清車款
    取得統一發票時再補送農會存檔，並非任意核貸，殊無損害農會利益之意圖。(
    三) 東風公司為農會招攬汽車貸款業務，被告丙○○等六人承辦農會放款業務，
    其義務與責任，僅在確保農會放款債權足額清償，並無義務爭取申貸人之最大利
    益，故東風公司有無巧立名目向申貸人收取費用，既非被告等所得知，亦非被告
    等職責所及。(四)北投農會之會員，每人申貸金額之上限為一千五百萬元，申貸
    次數則無限制，故會員重複申貸只要在其申貸總額之內，復有足夠之擔保，被告
    等即可依法簽核，自不得因某會員申貸次數較多，即謂被告等有不法意圖。(五)
    至於對保方面，依北投農會與東風公司於七十六年十二月二十一日訂立之合約，
    雖規定「所有對保手續由乙方（東風公司）提供固定場所，甲方（北投農會）擬
    以專人辦理對保手續，必要時得外出對保」，但農會人手不足，汽貸業務僅一位
    經辦人員，乃於七十七年三月三十一日決議約雇甲○○專責辦理汽車貸款外務對
    保工作，並將決議送台北市政府備查，經該府於七十七年四月十四日同意備查在
    案，王某專責於對保且執行績效良好，北投農會各級承辦人亦無違背任務之行為
    可言。合作金庫曾對貸款戶黃燦飛等七戶寄發「客戶放款往來餘額對帳單」各該
    借款人並未回覆或提出異議，顯見並非冒貸。(六)目前關於原審認定「高估」或
    「冒貸」之帳戶，絕大部分均已結清，僅剩二十二萬餘元，清償比例達百分之九
    十九之譜，足證未生損害於北投農會，與背信罪之要件不合等語。同案被告庚○○辯稱：伊於辦理貸款時，有向專員丁○○報告，丁○○指示僅需依汽車預購單
    上之金額為依據，做為調查價格即可等語。同案被告乙○○則辯稱：伊接庚○○
    之工作，劉女交待以預購單金額為準，伊依之處理，並無背信之意思等語。是本
    件應予審酌者厥為被告己○○與丙○○等人於承辦汽車貸款時，有無明知東風公
    司以人頭會員申貸，被告等違背農會內部規定予以核貸，及被告等有無取得不法
    利益或損害北投農會利益之意圖，本件汽車貸款並致北投農會發生損害。經查：
(一)按依據農會法及相關法令，凡向農會申請貸款者，須具備農會會員資格始得申辦
    之。本件緣於東風公司取得北投農會消費性汽車貸款業務後，因礙於非北投農會
    會員申辦貸款須代為遷徙
    展業務量及符合會員資格，乃擅自利用汽車車主或保證人之
    北投農會會員，以符合會員貸款之要件，嗣後即以該人頭會員向北投農會申請貸
    款等情，業據已判刑確定之同案被告李芬芳（即東風公司實際負責人戊○○之妻
    ）於偵查中一再供承：「七十六年東風公司成立後，即負責辦理汽車貸款、不動
    產設定申請書填寫業務，七十八年五月間，˙˙˙我即開始兼辦收款業務，並升
    任副理，負責的業務仍與以前相同。」、「（公司）有利用一些不知情的會員或
    車主代為加入為會員，利用彼等額度來擴充業績。」等語供明（見七十九年度偵
    字第四四三四號卷第二、四頁）。另被告甲○○並先後供承：「後來東風公司嫌
    麻煩，便使用農會現有會員之名義申貸，以省卻非會員遷址入會之手續」、「後
    來由戊○○找會員人頭以利用一千五百萬元之上限」、「對保專用背書無效甲○○之對保章，公司女職員每一位均可以蓋」、「除李豫忠十餘人知情外，可能都
    是戊○○找的會員人頭」、「那是總經理戊○○他們在辦」、「戊○○拿
    出來說已跟他們說好」、「每一件動產擔保收貳仟伍百元」等語明確（見同前卷
    第七頁、第八頁、第一四四頁反面筆錄），並有北投農會辦理消費性汽車貸款合
    約 (見七十九年度偵字第六二九三號偵查卷第八十三頁）、冒用人頭會員貸款資
    料影本（含借款申請書、約定書、汽車預購單、統一發票等）二五二卷等扣案足
    憑。又北投農會就申請加入農會為會員及申請貸款案之審核，係分別為農會會務
    股及信用部不同單位負責，信用部核貸時，僅負責審核申貸人是否具備農會會員
    資格（即經會務股審核通過為會員），該會員申貸資料是否齊全，有無提供足夠
    之擔保，汽車貸款有無保全險，及申貸金額有無逾越申貸最高總額等事項，農會
    信用部並不負責審核會員資格，已據同案被告丙○○等供明在卷。準此，本件東
    風公司擅自利用汽車車主或保證人之
    員資格，其中涉有不實，應係會務股審核之問題，與被告等所承辦信用部業務無
    涉，亦無證據證明被告等明知上開加入為北投農會會員之人為不實。被告等既依
    會務股審核通過為會員之人為核貸對象，即無違反農會法及農會信用部業務管理
    辦法之相關規定，更難據以認定被告等有業務上登載不實及違背其任務之情事。
(二)又依農會信用部業務管理辦法第十一條第一項規定：「農會信用部對每一會員及
    其同戶家屬放款總額不得超過農會信用部前一年度決算淨值百分之二十五，其中
    無擔保放款總額不得超過該決算淨值百分之五」（見本院更五審卷第一二一頁）
    ，即農會信用部對每一會員放款有其一定之最高額限，但僅限制每一會員申貸之
    最高總額，並無限制其申貸之次數。而北投農會信用部七十六年至七十九年等四
    年對每一會員之放款總額若干，經本院更五審向台北市政府財政局查詢，因上開
    相關資料已逾保存年限業已銷燬，致無法提供等情，有該局九十一年二月十五日
    北市財三字第０九一三０三六八五００號函在卷可按（見本院更五卷第一三三頁
    ），惟被告等係該期間之放款承辦人員，據被告等陳稱：北投農會會員代表大會
    通過之每一會員最高放款額度七十六年度為四百萬元、七十七年度為四百萬元、
    七十八年度為一千萬元、七十九年度為一千五百萬元，則本件東風公司所提出申
    請如附表所示以人頭會員申貸案中，或有以同一會員申貸多次，但其每一會員申
    貸總額並未超過法定最高上限，此經本院更五審核算被列為冒貸之楊吳秀緞等二
    十一名申辦汽車貸款案之總額無誤（詳見本院更五審卷第七六至一００頁），其
    中借款人並提供保證人、汽車設定擔保及辦理相關之借款手續，被告等復依農會
    內部作業程序規定簽由農會理事長或總幹事核准後始准予放款，此有借款申請書
    （見七十九年度偵字第六二九三號卷第一０四、一０五頁）及有關本案決行人員
    統計表（外放證物袋內）在卷可按，被告等承辦本案之程序，於法並無不合，尚
    難指被告等有違背其任務之行為。
(三)按刑法上背信罪之成立，須有致生損害於本人之財產或其他利益，始足當之，為
    結果犯。本件姑不論被告等究否有依「北投農會辦理汽車購買人分期付款貸放要
    點」中貸款金額新車按所購汽車統一發票價八成以下核貸，對車價是否有高估，
    有無確實對保，對冒貸戶核貸有無不當及有無使東風公司獲利等情，首應予審究
    者應為被告等辦理本件汽車貸款案究竟有無造成北投農會發生實質損害，苟北投
    農會未有損害，被告等即難繩以背信罪，而被告等如有上開處理不當之處，充其
    量僅屬其內部行政疏失，應與刑責無涉。查本件汽車貸款案，據公訴人指稱高估
    者有一百十五件；被冒貸者有三百零七件，惟至八十五年四月一日止，高估部分
    已結清者有一百十四件，結清案件比例百分之九十九．一三，僅一件即帳號五七
    六號金額二二二、五五０元尚未清償；冒貸部分己結清者二百九十八件，結清案
    件比例百分之九十七．０七，僅九件金額合計一、二七四、一七八元未清償，此
    有台北市北投農會八十五年六月十七日（八五）投農信字第二八六號函（見本院
    更三審卷第一二四頁）及本案之申貸人名冊（見本院更五審卷第六九至一００頁
    ）可稽。則本件汽車貸款案金額總計一億三千九百餘萬元中，至八十五年四月一
    日止僅一、四九六、七二八元尚未清償。又東風公司與北投農會簽訂本件辦理汽
    車貸款契約時，東風公司提供擔保品計有：一百二十九萬元定期存單、以張日俊
    所有台北市北投區○○○○段一七二、一六九─二地號持分土地及其上建物設定
    抵押權一百五十萬元及以李芬芳所有北投區○○段○○段一九八、一九九地號持
    分土地及其上建物設定三百五十萬元抵押權予北投農會，其中一百二十九萬元定
    期存單部分業經北投農會依法予以扣抵沖銷；以張日俊房地為擔保品部分，債務
    人已清償；以李芬芳房地為擔保品部分，經拍賣抵押物分配七七五、二四五元現
    提存於士林地方法院，尚待訴訟確定，方得領取，此有台北市北投農會九十一年
    二月二十六日、三月四日（九一）投農信字第八六、九五號函在卷可參（見本院
    更五審卷第一五五、一五七頁），可見本件貸款案，北投農會業已向東風公司取
    償二百七十九萬元，已超過上開未清償部分，加以北投農會在本件貸款中所收取
    之利息收益，獲益無數，北投農會應未生損害，依前揭說明，被告等即無背信可
    言。
四、又同案被告丁○○辦理闕隆盛申請抵押貸款案，訊據被告丁○○否認有此部分偽
    造文書及背信犯行，陳稱伊於七十七年六月間，甫接手辦理放款業務，對於該項
    業務尚不熟悉。且北投農會受理此項貸款，僅憑申貸人所提所有權狀，及公告地
    價證明書核辦，上述七筆土地之地目均為「建地」，其上又有合法建物，被告乃
    於調查報告表上登載為「建地」，並無不合；又上述不動產嗣經鑑定結果，價值
    在三千餘萬元，被告以二千五百萬元核貸，並無高估圖利申貸人或損害農會之情
    事等語。經查，以前述七筆土地抵押，向北投農會申請貸款者，係七十七年六月
    二十五日由甯建華、陳四妹、甯台花三人借得九百萬元；同年月二十四日由甯台
    花（帳號二○九）、萬國穀（帳號二一○）合計借得汽車貸款五百萬元；七十八
    年二月一日由李淑湘（帳號七七七）、林清波（帳號七七八）、闕隆盛（帳號七
    七九）合計借得汽車貸款一千一百萬元。以上三筆貸款合計二千五百萬元，有各
    該借款申請書、約定書及帳卡扣案可稽，並非如公訴人所指不動產抵押借款二千
    五百萬元，汽車貸款二千五百萬元，合計五千萬元。又上述七筆土地，其地目除
    其中三二─一二地號為「旱」外，其餘六筆均為建地，且其中建號三九二之房屋
    ，坐落於基地四三─四地號上，有土地及建築改良物登記簿謄本扣案可稽。證人
    即北投農會推廣股長任天保於八十二年二月二十三日本院前審調查時，亦證稱「
    貸款必須準備所有權狀、土地及建物登記簿謄本、前次移轉地價證明，公告地價
    證明，土地部分並提出分區證明，若有合法建物就不需土地分區證明，我進農會
    後即是如此辦理，˙˙˙丁○○也接辦這部分業務。」等語。另依財團法人中華
    企業鑑定委員會（中心）對於系爭不動產之鑑價報告，評鑑總值為三千零九十萬
    三千四百四十四元，有該委員會鑑價報告在卷可供參考（見原審卷第二一二至二
    二○頁），其核貸金額低於鑑價數額，並尚有一段差距，未見浮濫核貸之情形。
    則被告丁○○對於此部分貸款業務，尚查無確切之事證，足認其具有圖利貸款申
    請人或損害北投農會之主觀犯意，或故意於其業務上作成之文書上登載不實之情
    形，此部分尚無法證明其犯有偽造文書或背信罪嫌。
五、綜上所述，被告己○○與丙○○等人承辦本件汽車貸款案並未造成北投農會發生
    實質上之損害，而審查東風公司以人頭申請為北投農會會員亦非被告等之職責，
    被告己○○等依會務股審核通過為會員之人為核貸對象，並無不當，應無業務上
    登載不實之可言。另同案被告丁○○亦無非法核貸情事。此外，復查無其他積極
    證據足資證明被告己○○與丙○○等人有何偽造文書及背信犯行，原審未予詳察
    ，遽為有罪之判決，容有未洽，被告提起上訴，否認犯罪，為有理由，應由本院
    將原判決此部分撤銷改判，另諭知被告己○○無罪之判決，用期適法。
六、被告己○○因疾病不能到庭，然有應諭知無罪之情形，爰不待其到庭，逕行判決
    之。
據上論斷，應依刑事訴訟法第三百六十九條第一項前段、第三百六十四條、第三百零
一條第一項、第二百九十四條第三項，判決如主文。
本案經檢察官郭啟東到庭執行職務。
中     華     民     國      九十三     年      四      月      一      日
                              臺灣高等法院刑事第九庭
                                    審判長法　官  李  文  成
                                          法　官  周  盈  文
                                          法　官  官  有  明
右正本證明與原本無異。
被告不得上訴。
檢察官如不服本判決應於收受送達後十日內向本院提出上訴書狀，其未敘述上訴之理
由者並得於提起上訴後十日內向本院補提理由書（均須按他造當事人之人數附繕本）
。
                                          書記官  林  蓓  瑜
中　　　華　　　民　　　國　　九十三　　年　　　四　　　月　　　二　　　日
